臺灣花蓮地方法院刑事判決　　　　　　　　　　　　　八十九年度易字第七四七號
　　公　訴　人　臺灣花蓮地方法院檢察署檢察官
　　被　　　告　乙○○
右列被告因重利案件，經檢察官提起公訴（八十九年度偵字第二九二九號）及函請併
辦（八十九年度偵字第三二八五號），本院判決如左：
    主  文
乙○○共同常業重利，處有期徒刑陸月，如易科罰金以參佰元折算壹日。
扣案之存摺參本、代收票據憑摺壹本、印章肆枚、借款名單貳張、借款資料字條捌張
、支票貳張、空白本票伍拾張、所收取之重利現金新台幣拾參萬元均沒收。
    事  實
一、緣曹瑞明、戊○○基於重利之犯意聯絡，自民國（下同）八十八年二月間某日起
    ，以在中國時報、聯合報、更生日報等刊登工商企業週轉金等廣告之方式，招攬
    生意，並由戊○○提供資金，曹瑞明則負責實際處理，分別自八十九年二月間某
    日、八十九年八月間某日起，以月薪新台幣（下同）四萬五千元、四萬元，僱用
    有犯意聯絡之乙○○、張耀澤二人，負責放款及收錢之工作，共同乘丁○○、丙○○、甲○○等人需錢恐急之際，貸予金錢，並由借款人簽發支票、本票或交付
    身分證作為擔保，而收取高達月息八二分至一百二十分之與原本顯不相當之重利
    ，乙○○並恃以維生。嗣於八十九年九月二十日下午二時許，在花蓮市○○街二
    十九號，乙○○欲向丁○○收取利息時，為警查獲；復於八十九年十月十九日下
    午五時三十分許，在花蓮縣玉里鎮○○路○段「廣勝堂」前，為警查獲正欲向丙○○收取重利之乙○○、曹瑞明及張耀澤，並扣得曹瑞明所有供存放重利所得之
    存摺三本、代收票據憑摺一本、印章四枚（上開存摺及代收票據憑摺所用之印章
    ）、借款名單二張、借款資料字條八張、支票二張、空白本票五十張、所收取之
    重利現金十三萬元。
二、案經花蓮縣警察局花蓮分局報請台灣花蓮地方法院檢察署檢察官偵查起訴及函請
    併辦。
    理  由
一、訊據被告乙○○矢口否認有重利之犯行，辯稱：其雖有受僱於曹瑞明，但不知道
    他經營地下錢莊，而且其係基於朋友關係借錢丁○○，並未收取重利等語。經查
    右揭事實，業據被害人丁○○、丙○○、甲○○於警訊及偵審中指證綦詳。而被
    告於併案之警訊、偵查中亦坦承有受僱於曹瑞明所經營之地下錢莊，負責收錢之
    工作等情，核與共犯曹瑞明、張耀澤於併案之警訊及偵查中所述相符。復參酌被
    告自陳：僅認識丁○○四、五天，借給丁○○之二十萬元係向曹瑞所借，不用利
    息，為警查獲時（指第一次為警查獲），仍受僱於曹瑞明等語。既然曹瑞明係經
    營地下錢莊，被告又係受僱於曹瑞明，則曹瑞明焉可能不用利息借予乙○○二十
    萬元，以供乙○○轉借予僅認識四、五天之人。是被告所辯，顯不可採。此外，
    復有丁○○向被告借款所簽立面額二十萬四千元之支票、更生日報簡報及丙○○
    支付利息之匯款回條各一張附卷可稽，及曹瑞明用以供存放重利所得之存摺三本
    、代收票據憑摺一本、借款名單二張、借款資料字條八張、支票二張、空白本票
    五十張、所收取之重利現金十三萬元扣案足憑。本件事證明確，被告犯行，堪予
    認定。
二、核被告所為，係觸犯刑法第三百四十五條常業重利罪。檢察官雖認被告係犯刑法
    第三百四十四條重利罪，惟被告供稱係以月薪四萬五千元受僱於曹瑞明，且沒有
    上下班時間，必須隨傳隨到，足見其係恃之以維生，並以之為業，起訴法條容有
    未洽，應予變更。又檢察官僅起訴被告向丁○○收取重利部分，漏未就其餘部分
    起訴，惟其餘部分與已起訴部分有實質上之一罪關係，並經檢察官函請併辦，本
    院自應併予審究。被告與戊○○、曹瑞明、張耀澤間，有犯意之聯絡與行為之分
    擔，為共同正犯。爰審酌被告犯罪之動機、手段、所生之危害，及事後否認犯行
    等一切情狀，量處如主文所示之刑。又刑法第四十一條於九十年一月四日修正，
    同年一月十日經總統公布實施，就得易科罰金之法定刑，由犯最重本刑為三年以
    下，改為五年以下，經比較新舊法，以新法有利於被告，是應依刑法第二條第一
    項前段之規定，適用裁判時之法律，並諭知易科罰金之折算標準。扣案之供存放
    重利所得之存摺三本、代收票據憑摺一本、印章四枚（上開存摺及代收票據憑摺
    所用之印章）、借款名單二張、記載借款資料字條八張、支票二張、空白本票五
    十張、所收取之重利現金十三萬元，分別係供犯罪所用之物，且為共犯曹瑞明所
    有，業據曹瑞明於警訊時供述無訛，爰依法併予宣告沒收。
據上論斷，應依刑事訴訟法第二百九十九條第一項前段、第三百條，刑法第二條第一
項前段、第二十八條、第三百四十五條、第四十一條第一項前段，罰金罰鍰提高標準
條例第一條前段、第二條，判決如主文。
本案經檢察官李子春到庭執行職務
中      華      民      國    九十一    年      一      月     十八     日
                                  臺灣花蓮地方法院刑事庭
                                      法  官  李  世  華
右正本證明與原本無異。
如對本判決不服，應於送達後十日內，向本院提出上訴狀。（應抄附繕本）告訴人或
被害人如對於本判決不服者，應具備理由請求檢察官上訴，其上訴期間之計算係以檢
察官收受判決正本之日期為準。
                                      法院書記官
中      華      民      國    九十一    年      一      月    二十四    日
附錄本判決論罪之法律條文：
刑法第三百四十四條：
乘他人急迫、輕率或無經驗，貸以金錢或其他物品，而取得與原本顯不相當之重利者
，處一年以下有期徒刑、拘役或科或併科一千元以下罰金。
刑法第三百四十五條：
以犯前條之罪為常業者，處五年以下有期徒刑，得併科三千元以下罰金。
